【裁判字號】    99,交聲,6
【裁判日期】    990514
【裁判案由】    違反道路交通管理處罰條例聲明異議
【裁判全文】
臺灣苗栗地方法院交通事件裁定           99年度交聲字第6號
原處分機關  交通部公路總局新竹區監理所苗栗監理站
異  議  人
即受處分人  甲○○
上列異議人因違反道路交通管理處罰條例案件，對於交通部公路
總局新竹區監理所苗栗監理站98年12月28日所為之竹監苗字第裁
54-N00000000號處分（原舉發案號：高警交字第N00000000 號）
，聲明異議，本院裁定如下：
    主  文
原處分撤銷。
甲○○不罰。
    理  由
一、原處分意旨略以：異議人即受處分人甲○○於民國98年10月
    24日13時8 分許，駕駛志鴻汽車貨運股份有限公司所有車牌
    號碼QU-838號營業貨運曳引車附掛FS-59 號營業半拖車行經
    高雄縣六龜鄉○○○○○道處，為高雄縣政府警察局六龜分
    局義寶派出所警員舉發「不遵公路或警察機關依第5 條規定
    所發布之命令，違規行駛」違規；嗣異議人於舉發單所裁應
    到案時間內到案表示不服舉發，經原處分機關函請舉發單位
    調查結果，仍認異議人有上開違規行為，乃依道路交通管理
    處罰條例第60條第2 項第2 款、第63條第1 項第1 款暨違反
    道路交通管理事件統一裁罰基準及處理細則第41條第4 項規
    定，於98年12月28日裁處異議人罰鍰新臺幣1,200 元，並記
    違規點數1 點，原處分並無不法等語。
二、異議意旨略以：本件係莫拉克風災，而至六龜鄉災區搶救運
    送剩餘土石方，異議人固不否認有行駛便道，惟因道路俱毀
    於災害，該便道為唯一聯絡道路，否則無法運送；況為指定
    行駛路線，本件縱有違規定，惟高雄縣六龜鄉公所為因應災
    變而依河道搶險搶通復舊及有價土石處理原則而發布權宜措
    施，屬非常時期，而有優先適用特殊情況，異議人行駛便道
    有授權之公函，為此向法院聲明異議，請求撤銷原處分等語
    。
三、按為維護道路交通安全與暢通，公路或警察機關於必要時，
    得指定某線道路或某線道路區段禁止或限制車輛通行；又汽
    車駕駛人不遵守公路或警察機關，依第5 條規定所發布命令
    者，處900 元以上1,800 元以下罰鍰，並記違規點數1 點，
    道路交通管理處罰條例第5 條第1 款、第60條第2 項第2 款
    及第63條第1 項第1 款分別定有明文。
四、經查：
(一)、異議人對於在上揭時、地，駕駛車號QU-838號營業貨運曳引
    車附掛FS-59 號營業半拖車為警攔停之事實並不否認，且有
    原舉發單位即高雄縣政府警察局高縣警交字第N00000000 號
    舉發違反道路交通管理事件通知單1 份在卷可憑，足證異議
    人確有於上揭時間駕駛上開車輛行經舉發地點之情事。
(二)、本件取締過程，業據證人即本件舉發警員戴順風於本院調查
    時到庭具結證稱：「我跟同事陳耀東當日12點至14點在六龜
    大橋便道執行取締砂石車勤務，13點08分許，在便道東往西
    方向，我們攔查到異議人所駕駛的砂石車，上有載砂石，六
    龜大橋便道上面是禁止20公噸以上的車輛通行，庭程照片上
    有告示牌」、「（異議人抗辯說當時是因為莫拉克風災，該
    便道是唯一通往災區○○○道路，當時他是因為救災才運送
    剩餘土石方至災區，有無此事？）當時他是由災區載運土石
    方外出，並非載土石方進入災區，而且六龜大橋河床上有砂
    石車專用道，就是庭呈相片的第3 頁；此專用道是風災後，
    承包商進出六龜鄉○道路，目的是要將災區的土石方載運出
    來來；該專用道是災後才做的，只能通行砂石車，但是因為
    該便道有一家民間業者向河川局申請，其他小包商要通過的
    話，就要向該業者或河川局付費，異議人為了節省這一筆費
    用才走六龜大橋的便道，該便道是用涵管架設在河川床上，
    再舖上柏油，讓一般民眾方出入，不能夠行進太重的車輛；
    當時有許多救災的車輛與災民需要靠該道出入，政府並沒有
    開放開便道給砂石車進出，且便道兩邊都有告示牌。」等語
    （見本院99年1 月25日訊問筆錄），復有證人庭呈之現場照
    片18張及高雄縣六龜大橋便道位置及方向現場圖1 份以資佐
    證（見本院卷第37至40頁），顯見六龜大橋便道東、西兩側
    確有設立「六龜大橋便道禁止20噸以上車輛通行」之告示牌
    ，而異議人所駕駛之上開車輛總聯結重量為35噸，顯已逾前
    開告示牌所載之20噸限制，此有汽車車籍查詢1 份在卷可參
    （見本院第17頁）。
(三)、惟本件異議人遭舉發之違規事實為「不遵公路或警察機關依
    道路交通處罰條例第5 條規定所發布之命令」，舉發違反法
    條為道路交通管理處罰條例第60條第2 項第2 款。而欲依前
    開道路交通管理處罰條例第60條第2 項第2 款處罰，必須先
    有公路或警察機關依道路交通管理處罰條例第5 條規定發布
    命令，指定某線道路或某線道路區段禁止或限制車輛通行，
    始得為之。本件異議人固有駕駛前開營業貨運曳引車附掛營
    業半拖車行駛上開路段之行為，然就六龜大橋便道究否經發
    布命令公告為「砂石車禁行路段」乙節，本院依職權向該路
    段之公路主管機關即交通部公路總局第三區養護工程處旗山
    工務所查詢，經該所於99年2 月26日以三工旗字第09903005
    49號函覆略以：「．．二、本案六龜大橋便道於荖濃溪跨河
    路段為擺設混凝土涵管，其上舖築砂石料及密級配AC作為通
    行道路，因考量混凝土涵管承受載重因素，故在便道完成後
    即便道起終點兩端出入口設置『六龜大橋便道限制20噸以上
    車輛通行』告示牌通知用路人，以維護便道混凝土涵管之安
    全。三、故『高雄縣六龜鄉○○○○○道』並非為『砂石車
    禁行路段』，而為限制20噸以上車輛通行。」等語，有上開
    函文1 份在卷足參（見本院卷第46頁），足徵六龜大橋便道
    並未經公告為砂石車禁止通行路段。另本院向高雄縣政府觀
    光交通處運輸規劃科查詢關於高雄縣內禁行大貨車路段之命
    令發布情況，依該科所提出之資料，亦未顯示本件違規路段
    即六龜大橋便道業經公告為禁行大貨車路段，此有本院99年
    5 月13日公務電話紀錄及高雄縣政府觀光交通處運輸規劃科
    提供之高雄縣內禁行大貨車路段之命令發布情況資料1 份附
    卷可稽（見本院卷第51頁、第53至56頁）。
(四)、又上開六龜大橋便道（即省道台27線）雖於99年1 月14日經
    高雄縣政府以府觀運字第090015895A號公告為「禁止21公噸
    以上大貨車及乙種大客車進入」之管制路段，有上開公告1
    份在卷可稽（見本院卷第49頁），惟異議人遭舉發為本件違
    規之時間即98月10月24日係在上開公告日期之前，可見異議
    人駕駛前開營業貨運曳引車附掛營業半拖車行駛上開路段之
    時，該路段尚未經公告為禁止21公噸以上大貨車進入。核該
    六龜大橋便道並未經公路或警察機關發布禁止大貨車通行之
    命令，復未經公告為砂石車禁止通行路段，縱主管機關因考
    量混凝土涵管承受載重因素而於該便道之兩端設置告示牌，
    限制20噸以上車輛通行，倘駕駛人有不遵守前開告示牌之指
    示，逕行進入六龜大橋便道，亦僅屬是否違反道路交通管理
    處罰條例第60條第2 項第3 款之問題，而與同條項第2 款「
    不遵守公路或警察機關，依第5 條規定所發布命令」之構成
    要件無涉，原舉發單位自不得以異議人駕駛前開營業貨運曳
    引車附掛營業半拖車行駛上開路段之行為，即謂其有何違反
    公路或警察機關發布命令之情事。是本件舉發通知單所載之
    舉發違規事實及舉發違反法條顯有違誤，則原處分機關遽以
    異議人有上開違規事實而對之裁罰，即難認為妥適。
(五)、至異議人辯稱其行駛上開路段係有高雄縣六龜鄉公所98年10
    月22日六鄉建字第0980012613號函文之授權云云，惟觀諸上
    開函文內容，該所辦理土石清運作業，其中關於清運廠商及
    運輸路線清楚載明係「寶旺企業行」及「中興村堆置區-->
    台27線-->台27甲線-->台28線-->台3 線-->里港廠區（石安
    砂石場）」，可見異議人所屬之志鴻汽車貨運股份公司非為
    六龜鄉公所為處理莫拉克風災土石流之產生剩餘土石方辦理
    土石清運作業之合作廠商，自不得援引該函文作為得以通行
    六龜大橋之依據。是異議人以高雄縣六龜鄉公所為因應災變
    而依河道搶險搶通復舊及有價土石處理原則而發布權宜措施
    ，屬非常時期，而有優先適用特殊情況，異議人行駛便道有
    授權之公函等語置辯，顯係對上開函文之誤解，尚非可採；
    然原處分因有上開瑕疵，仍屬無法維持，而應由本院加以撤
    銷，並自為裁定。
五、綜上所述，本件公路或警察機關，並未依道路交通管理處罰
    條例第5 條規定，就異議人行經之路段，發布禁止大貨車通
    行之命令或公告為砂石車禁行路段，故異議人駕駛前開營業
    貨運曳引車附掛營業半拖車行駛上開路段之行為，尚難謂有
    何違反公路或警察機關發布命令之情事。原處分機關未予詳
    查，逕依前揭道路交通管理處罰條例第60條第2 項第2 款、
    第63條第1 項第1 款規定，裁處異議人罰鍰1,200 元，並記
    違規點數1 點，即有未洽。異議人聲明異議所持理由，雖非
    可採，惟原處分既有前揭瑕疵，自應由本院將之撤銷，另為
    異議人不罰之諭知，以資適法。至異議人前揭駕駛營業貨運
    曳引車附掛營業半拖車行駛上開路段之行為，是否構成道路
    交通管理條例第60條第2 項第3 款「不遵守道路交通標誌、
    標線、號誌之指示」或其他違規事由，應由原處分機關查明
    後另為適法之處理，附此敘明。
六、據上論斷，應依道路交通管理處罰條例第87條第2 項，道路
    交通案件處理辦法第20條前段，裁定如主文。
中    華    民    國    99    年    5     月    14    日
                  交通法庭  法  官  周靜妮
以上正本證明與原本無異。
如不服本裁定應於送達後5 日內向本院提出抗告狀。
                            書記官  巫  穎
中    華    民    國    99    年    5     月    17    日

司法院資訊處製作；財團法人民間司法改革基金會備份。
